【裁判字號】    92,上,326
【裁判日期】    921111
【裁判案由】    確認通行權存在
【裁判全文】
臺灣高等法院民事判決                              九十二年度上字第三二六號
    上  訴  人   丙○○
    訴訟代理人   藍松喬律師
    複代  理人   簡長順律師
    上  訴  人   甲○○
    訴訟代理人   陳德義律師
    上  訴  人   乙○○
    訴訟代理人   賴文良
右當事人間請求確認通行權存在事件，兩造對於中華民國九十二年一月二十四日台灣
桃園地方法院八十八年度訴字第一八六五號第一審判決各自提起上訴，經本院於九十
二年年十月二十八日言詞辯論終結，判決如左：
    主    文
原判決關於確認通行權存在及訴訟費用之裁判廢棄。
右廢棄部分，甲○○、乙○○在第一審之訴駁回。
甲○○、乙○○之上訴駁回。
第一、二審訴訟費用由甲○○、乙○○負擔。
    事    實
甲、上訴人丙○○（下稱上訴人）方面：
一、聲明：
  (一)原判決關於上訴人敗訴部分廢棄。
  (二)右廢棄部分，駁回對造上訴人甲○○、乙○○（下稱對造上訴人）在第一審之訴
    。
  (三)對造上訴人上訴駁回。
二、陳述：除引用原判決記載外，補稱略以：
  (一)對造上訴人所有門牌號碼桃園縣桃園市○○路二一一號房屋（下稱系爭房屋），
    屋內廚房水槽斷裂、瓦斯爐久未使用且已無法起動、桌椅、衣櫥塵封，顯已長久
    無人使用居住，其實際居住在系爭房屋斜對面之桃園市○○路二○四號，。又其
    等無權占用伊所有桃園縣桃園市○○段長美小段第二一九之一號土地（下稱系爭
    土地），利用伊與訴外人吳豐分別所有之牆柱，擅自搭蓋石棉瓦屋蓋，曾在「房
    」內賣獎券、檳榔及飲料，伊於另案訴請被上訴人拆屋交還土地（即被上訴人本
    件請求確定通行權存在之處），已獲臺灣桃園地方法院一審勝訴判決。
  (二)依桃園縣桃園地政事務所九十一年六月十日土地複丈成果圖（見原審卷二二二頁
    、本院卷五二頁，下稱九十一年六月十日複丈成果圖）顯示，系爭房屋鄰近之桃
    園縣桃園市○○段長美小段第二一八之五號土地（下稱第二一八之五號土地），
    已編列為都市○○巷道，且經桃園市公所編訂為桃園市○○路二○九巷，巷道內
    並有三住戶，均依該巷道對外聯絡、通行至桃園市○○路。該巷道雖非屬桃園市
    公所養護，然確實為既成道路，為系爭房屋坐落之桃園縣桃園市○○段長美小段
    第二二○號土地（下稱第二二○號土地），對外通行最便捷之處，原法院就此既
    曾為現場勘驗，並命桃園地政事務所繪測通行至二○九巷巷道圖，卻未於判決理
    由項下敘明何以不採之原因，原判決即有判決不依事證之違法。
  (三)再依上開九十一年六月十日複丈成果圖所示：系爭房屋經由Ａ部份通行至第二一
    八之五號土地上既有巷道，須使用該號土地五平方公尺、同小段第二一八之六號
    土地○‧一平方公尺、第二二○號土地一平方公尺，合計六‧一平方公尺；經由
    Ｂ部份通行系爭土地，則須使用系爭土地十四平方公尺。其通行周圍損害最少之
    處應為圖示Ａ部份，蓋系爭土地為都市計劃內之商業用地，每平方公尺公告現值
    為新台幣（下同）十一萬一千五百元，而第二一八之五號土地為都市道路用地，
    每平方公尺公告現值則為八萬一百三十一元，且後者使用目的就在供道路通行之
    用。惟原審法院竟擇損害最大之Ｂ部份，判命將系爭商業用地供被上訴人通行，
    顯見原判決未查及本件是否有涉權利濫用，及伊另案訴請對造上訴人拆屋交地已
    獲勝訴之事實，其判決認事不無草率、速斷。
  (三)再者，系爭房屋屋後有一小便斗，故意設在原來房門框內，只要拆除該小便斗，
    被上訴人即可通行至桃園市○○路一九七巷既有巷道，實無非經過系爭土地通行
    不可之必要。
三、證據：除援用第一審所提證據外，補提相片為證。
乙、對造上訴人方面：
一、聲明：
  (一)上訴駁回。
  (二)原判決關於對造上訴人敗訴部分廢棄。
  (三)確認對造上訴人對上訴人所有系爭土地如原判決附圖一所示Ｄ減Ａ加Ｄ１部分面
    積一六平方公尺亦有通行權。
二、陳述：除引用原判決記載外，補稱略以：
  (一)六十七年一月三十日由訴外人王阿芽及伊等被繼承人賴萬枝所立之和解契約書，
    係就臺灣桃園地方法院六十六年度執字第二四六六號遷讓房屋強制執行事件、及
    臺灣高等法院六十二年度上更(二)字第九三號遷讓房屋事件之判決而為。而臺灣高
    等法院上開判決則為臺灣新竹地方法院五十八年度易字第三七○號遷讓房屋事件
    之第二審判決，由臺灣新竹地方法院該民事判決書主文所載：「被告賴萬枝應將
    坐落桃園縣桃園鎮○○段長美小段二二○號地上門牌號碼桃園鎮○○里○○鄰○
    ○路一八七號（新編為同路二一一號）房屋遷讓交還原告（即王阿芽）‧‧」可
    知，臺灣高等法院上開民事判決所指賴萬枝之房屋，應係坐落於第二二○號土地
    上。再觀諸臺灣高等法院該民事判決主文記載，賴萬枝應遷讓之房屋面積為二四
    ．四九平方公尺，折計坪數為七．四○八二二五坪；就坪數言，與賴萬枝、王阿
    芽間六十七年四月十四日所立之建築改良物買賣所有權移轉契約書上所載建物面
    積七．四一坪相當，且該所有權移轉契約書並經桃園市公所於六十七年五月二日
    監証，蓋有市公所印、市長官章及承辦人私章、編有文號。綜上，足徵和解契約
    書及建築改良物買賣所有權移轉契約書所指賴萬枝向王阿芽購買之房屋，即係臺
    灣高等法院六十二年度上更(二)字第九三號民事判決所指之房屋，係坐落於第二二
    ○號土地上。
  (二)自訴外人西廟於日據時期出租其所有系爭土地及第二二○等號土地與訴外人張火
    生之父張戇嬰，由張戇嬰建造系爭房屋出租賴萬枝居住之始，即持續使用系爭土
    地上通路與外界聯絡，是系爭土地上通路應為張戇嬰向西廟租地建屋之初，即合
    意作為系爭房屋對外聯絡使用之通路，應為上開租地建屋之租賃契約及嗣張戇嬰
    出租系爭房屋與賴萬枝之租賃契約效力所及，此觀諸系爭道路之左右兩側、各為
    隔壁房屋之牆壁，且該等房屋均甚為老舊足明。由於系爭土地原為西廟所有，後
    由上訴人買得，依最高法院四十四年臺上字第三○號判例意旨及民法第四百二十
    三條規定可知，上訴人應承繼原出租人西廟之負擔；即依約提供上開通路所經系
    爭土地，供伊通行使用之義務。
  (三)再按桃園市文昌里里長及鄰長出具之証明書，亦證第二二○號土地確實與公路隔
    離而無進出之通路，數十年來均賴系爭土地上通路與公路連絡，依最高法院五十
    三年台上字第二九九六號判例及五十九年度台上字第一二四五判決意旨觀之，自
    有民法第七百八十七條第一項規定之適用，伊既有此鄰地通行權，上訴人即負有
    容忍被上訴人通行之義務，自無受害可言。
  (四)上訴人雖稱系爭房屋後面尚有桃園市○○路一九七巷可通行云云，然自該巷進入
    繞行ㄇ型小巷後，至伊屋後即被磚造平房阻隔，而該平房東邊為訴外人陳邱錦所
    有、西邊為訴外人謝國隆所有，伊並無法通行。另系爭房屋臥室內之電視裝設有
    第四台可供觀看，足徵系爭房屋現確有人居住在內。
  (五)由於第二一八之五號土地所在之桃園市○○路二○九巷，尚屬非供公眾通行之計
    劃巷道，且目前土地仍為訴外人吳豐所有，並非政府機關所有，則計算上訴人所
    提出之通行方案須使用之面積時，除九十一年六月十日複丈成果圖所示之面積六
    ‧一平方公尺外，應另計入自其所指方案起通行至桃園市○○路二○九巷巷口之
    鐵門邊止，以一公尺寬計算之私人土地面積十三‧九平方公尺，是其面積合計為
    二十（6.1+13.9＝20）平方公尺。就此以觀，其面積遠超過桃園縣桃園地政事務
    所九十年六月二十六日測量土地複丈成果圖所示Ａ至Ａ１部分使用之系爭土地面
    積。是上訴人於原法院所提之通行方案，非僅破壞已逾五十餘年之通行現狀及已
    存在之相鄰關係，且須穿越數訴外人所有同小段第二一八之五、二一八之六等多
    筆土地及地上建物，並須將該等土地上第三人所有之建物拆除方能通行，如此勢
    將原本甚為單純之通行關係複雜化。上訴人上開主張已屬權利濫用，有違誠信。
三、證據：除援用第一審所提證據外，補提臺灣新竹地方法院五十八年度易字第三七
    ○號判決、臺灣高等法院六十二年度上更(二)第九三號判決、六十七年一月三十日
    和解契約書、六十七年四月十四日建築改良物買賣所有權移轉契約書等為證。
丙、本院依上訴人聲請履勘現場，並向桃園地方法院函調該院六十六年度執字第二四
    六六號遷讓房屋強制執行事件全卷。
    理    由
一、對造上訴人主張：系爭土地及第二二○號土地原均為訴外人西廟所有，由西廟出
    租予訴外人張火生之父張戇嬰建屋，張火生將其中部分房屋即系爭房屋出租予伊
    等被繼承人賴萬枝後，又於五十七年七月二十六日將其向西廟承租土地建築之所
    有房屋（包括出租與賴萬枝之系爭房屋），出售予上訴人之母王阿芽，王阿芽並
    於同年八月與西廟簽訂地上權設定契約書，該二筆土地仍由西廟出租予王阿芽。
    嗣於六十七年一月三十日，王阿芽同意以新臺幣九萬元出賣系爭房屋予賴萬枝，
    此有建築改良物買賣所有權登記契約書可稽。又賴萬枝並與西廟另就系爭土地及
    第二二○號土地，簽訂基地租賃契約，並按期繳付租金，亦有臺灣桃園地方法院
    六十四年度訴字第一八九號民事判決可資證明，賴萬枝死亡後由伊等繼承，是伊
    等就系爭土地及第二二○號土地有租賃權存在，而第二二○號土地屬袋地、無進
    出之通路與公路連接，數十年來均賴系爭土地上之通道即原審判決附圖一所示Ｄ
    （內含Ａ）及Ｄ１部分，與公路連絡，有使用系爭土地通行之必要等情，為此依
    民法第七百八十七條規定，求為確認伊對系爭土地如原審判決附圖一所示Ｄ減Ａ
    加Ｄ１部分有通行權存在（對造上訴人原起訴請求確認對該附圖所示Ｄ及Ｄ１部
    分面積二十八平方公尺有通行權，原判決確認對造上訴人對其中如該附圖所示Ａ
    及Ａ１部分，面積一四平方公尺有通行權，駁回其餘，兩造均不服，各自提起上
    訴如聲明所述）。
二、上訴人則以：對造上訴人並非第二二○號土地所有權人，本無民法第七百八十七
    條規定通行權之適用；且系爭房屋久已無人居住使用，要無通行必要，縱有通行
    需要，以其距桃園市○○路二○九巷，或桃園市○○路一九七巷等既有巷道，均
    極為接近，實無需經伊所有編屬商業用地之系爭土地，對外連絡通行等語，資為
    抗辯。
三、按法律關係之存否不明確，致原告在私法上之地位有受侵害之危險，而此危險得
    以對於被告之確認判決除去之者，始得依民事訴訟法第二百四十七條之規定提起
    確認之訴；倘法律關係之存否雖不明確，然原告在私法上之地位並不因此而有受
    侵害之危險者，不得謂原告有即受確認判決之法律上利益（最高法院二十九年上
    字第四七三號、五十二年台上字第一九二二號判例參照）。
四、查對造上訴人訴請判決確認就系爭土地上如原判決附圖一所示Ｄ及Ｄ１部分現有
    通道有通行權，主張伊等繼承賴萬枝與西廟間就系爭土地及第二二○號土地所訂
    基地租賃契約，就系爭土地及第二二○號土地有租賃權存在，對系爭土地有合法
    使用權源等語；於另案上訴人訴請伊等拆除相當於本件原判決附圖一所示Ｄ部分
    地上建物，並將該部分土地與同一附圖Ｄ１部分空地交還上訴人之拆屋還地事件
    中，亦復如是抗辯伊等對該等土地有合法權源，已通行使用數十年迄今，有臺灣
    桃園地方法院八十七年度訴字第四九九號判決足稽，該事件因伊等上訴，現由臺
    灣高等法院八十九年度上字第二五四號民事事件審理中，為兩造所不爭執。核諸
    情事，對造上訴人既主張對系爭土地有合法權源，於此權源存續中，系爭房屋所
    坐落之第二二○號土地，即得通行系爭土地，要無與公路無適宜之聯絡，致不能
    為通常使用之情形。上訴人於另案訴請對造上訴人拆除地上建物，返還系爭土地
    ，對造上訴人亦以有合法權源抗辯，是兩造間有爭執者，應為其合法權源之是否
    存在，該另案訴訟雖經一審法院判決上訴人勝訴（即臺灣桃園地方法院八十七年
    度訴字第四九九號），然未經判決確定之前，尚難即認對造上訴人主張對系爭土
    地有合法使用權源為無可採。至該另案訴訟判決若果上訴人勝訴確定，對造上訴
    人就系爭土地有否通行權利，應依當時情況認定，亦非目前所得判定。對造上訴
    人既主張對系爭土地有合法權源，其提起本件確認之訴，訴請確認對系爭土地有
    通行權存在，尚非有據。從而，原法院准對造上訴人請求，判決確認其對系爭土
    地如原判決附圖一所示Ａ及Ａ１部分，面積一四平方公尺有通行權存在，尚有未
    洽，上訴人上訴意旨指摘原判決此部分不當，求予廢棄改判，為有理由，爰廢棄
    原判決，改判如主文第二項所示。至原判決駁回對造上訴人請求部分，理由雖有
    不同，但結論並無二致，仍應予以維持，對造上訴人上訴聲明廢棄，非有理由，
    應予駁回。
五、本件事證已臻明確，兩造其餘主張及舉證等攻擊防禦方法，核與本件結論不生影
    響，爰不一一論述。
六、據上論結，本件上訴人之上訴為有理由，對造上訴人之上訴為無理由。依民事訴
    訟法第四百四十九條、第四百五十條、第七十八條，判決如主文。
中      華      民      國    九十二    年     十一     月     十一     日
                                    民事第五庭
                                        審判長法  官  黃  熙  嫣
                                              法  官  黃  雅  惠
                                              法  官  陳  介  源
正本係照原本作成。
如不服本判決，應於收受送達後二十日內向本院提出上訴書狀，其未表明上訴理由者
，應於提出上訴後二十日內向本院補提理由書狀（均須按他造當事人之人數附繕本）
上訴時應提出委任律師或具有律師資格之人之委任狀；委任有律師資格者，另應附具
律師資格證書及釋明委任人與受任人有民事訴訟法第四百六十六條之一第一項但書或
第二項（詳附註）所定關係之釋明文書影本。
中      華      民      國    九十二    年     十一     月     十三     日
                                              書記官  紀  昭  秀
附註：
民事訴訟法第四百六十六條之一（第一項、第二項）：
對於第二審判決上訴，上訴人應委任律師為訴訟代理人。但上訴人或其他法定代理人
具有律師資格者，不在此限。
上訴人之配偶、三親等內之血親、二親等內之姻親，或上訴人為法人、中央或地方機
關時，其所屬專任人員具有律師資格並經法院認為適當者，亦得為第三審訴訟代理人
。


司法院資訊處製作；財團法人民間司法改革基金會備份。
